臺灣臺中地方法院民事判決　　　　　　 100年度家訴字第78號
原　　　告　丁日昌
被　　　告　李美漪原名李美英.
訴訟代理人　黃秀惠律師
上列當事人間請求確認婚姻關係存在事件，本院於民國100年5月
31日言詞辯論終結，判決如下：
    主      文
確認原告與被告間之婚姻關係存在。
訴訟費用由被告負擔。
    事實及理由
壹、原告主張：兩造原為結髮21年之恩愛夫妻，惟因誤會及一時
    衝動，遂於民國99年6 月12日書立離婚協議書，由李珠茹、
    黃進為擔任證人，並於同年月14日（起訴狀誤載為16日）向
    戶政機關辦理離婚登記。惟原告簽立離婚協議書時，並未見
    到李珠茹到場，另黃進為部分，則係原告以電話徵得其同意
    後，代為簽名、蓋章於離婚協議書上，其等各憑兩造單方之
    陳述，即親自或授權於協議書上簽章，李珠茹並未知原告是
    否有離婚之真意，黃進為亦未確認被告有離婚之意願，復未
    於兩造協議離婚時在場見聞，則兩造離婚協議因欠缺法定要
    件而無效，兩造婚姻關係仍應存在，爰起訴請求確認等語。
    並聲明：如主文所示。
貳、被告則以：對於兩造於99年6 月14日之協議離婚欠缺法定要
    件，婚姻關係仍存在沒有意見。
、得心證之理由：
一、查本件原告主張兩造雖於99年6 月12日簽署離婚協議書，並
    於同年月14日向戶政機關為離婚之登記，然離婚協議書上之
    證人，並未於兩造協議離婚時在場見聞，未知兩造是否有離
    婚之真意，是證人縱已簽名其上，仍不能謂已符合離婚之法
    定要件即2人以上之證人等事實，業據原告提出戶籍謄本2份
    、離婚協議書1 份為證，且為被告所不爭執。又被告就本件
    訴訟不爭執原告主張之事實，雖不生訴訟上效力，但本院仍
    得以此自認或不爭執之情形，作為依自由心證判斷事實真偽
    之資料（最高法院29年上字第56號、32年上字第2316號判例
    參照），亦即被告之供陳，亦足資佐證原告所主張事實之真
    實性。另證人即離婚協議書上之證人黃進為於本院100年4月
    12日言詞辯論期日到庭證述：99年5、6月間，原告打電話給
    伊說兩造要離婚，請伊幫忙作證，伊原以為是開玩笑，後來
    原告要伊簽名，伊即要原告考慮清楚，若非離不可，如果有
    需要，就拿伊因為工作關係交由原告保管之印章去蓋，所以
    本件離婚協議書上簽名、蓋章並非伊本人所為，伊並未向被
    告確認兩造要離婚這件事等語、證人李珠茹亦於上開期日證
    述：當時是因被告說兩造要離婚，各自找各自的證人，叫伊
    擔任證人，我就在離婚協議書上簽名、蓋章，但伊並未問過
    原告是否要離婚，原告簽名當時，伊亦不在場等語，而兩造
    對於證人黃進為、李珠茹之上開證詞均不爭執，故證人黃進
    為、李珠茹上開證述情節，應與事實相符而可採信。基上，
    證人黃進為、李珠茹於兩造簽立離婚協議書時既未在場，且
    係分別依原告或被告片面之陳述，即於離婚協議書自行蓋章
    ，或授權原告代為簽名蓋章，則證人黃進為、李珠茹，自無
    從得知兩造是否有離婚之真意，原告之主張自堪信為真實。
二、按兩願離婚，應以書面為之，有2 人以上證人之簽名並應向
    戶政機關為離婚之登記，民法第1050條定有明文。所稱兩願
    離婚應以書面為之，並應有2 人以上證人之簽名，此為民法
    第1050條所規定之方式。因此，夫妻間雖有離婚之合意，惟
    如未依此方式為之，依民法第73條規定，自屬無效（參照最
    高法院42年臺上字第1001號判例、71年度臺上字第471 號判
    決）。再者，民法第1050條規定兩願離婚應以書面為之，並
    應有2 人以上證人之簽名，其立法意旨在於確實證明當事人
    確有離婚之合意，而非出於脅迫或詐欺（最高法院69年度臺
    上字第105 號判決意旨參照）。而離婚之證人，雖不限於作
    成離婚證書時或協議離婚時在場之人，然必須親自或親聞雙
    方當事人確有離婚真意之人，始得為證人（參照最高法院68
    年臺上字第3792號判例及69年度第10次民事庭決議）。
三、查兩造雖書立離婚協議書，由黃進為、李珠茹擔任證人，並
    持該協議書，向戶政事務所協同辦理離婚登記完畢，惟黃進
    為、李珠茹既未於兩造協議離婚時在場，僅係分別根據原告
    或被告方面之陳述，而自行或授權原告簽名於離婚協議書，
    而未曾親聞兩造確有離婚之真意，揆諸前揭說明，其等顯非
    適格之證人，兩造間之協議離婚，應未具備法定要件，亦即
    缺乏2 人以上（適格）證人之簽名而歸於無效；換言之，兩
    造間之婚姻關係仍屬存在。而民事訴訟法第247 條所謂即受
    確認判決之法律上利益，係指因法律關係之存否不明確，致
    原告在私法上之地位有受侵害之危險，而此項危險得以對於
    被告之確認判決除去之者而言，故確認法律關係成立或不成
    立之訴，苟具備前開要件，即得謂有即受確認判決之法律上
    利益（最高法院42年度臺上字第1031號判例參照）。兩造間
    之婚姻關係雖仍屬存在，然兩造之戶籍資料既為兩造離異之
    記載，戶籍登記資料復具公示作用，兩造間婚姻關係之存否
    即不明確，此等法律關係有無即有不安之狀態，並得以確認
    判決除去，原告應有即受確認判決之法律上利益，而得起訴
    請求確認。從而，原告起訴請求確認兩造間之婚姻關係仍屬
    存在，為有理由，應予准許。
肆、訴訟費用負擔之依據：民事訴訟法第78條。
中    華    民    國   100    年    5     月    31    日
                  家事法庭  法官  郭妙俐
正本係照原本作成。
如對本判決上訴，須於判決送達後20日之不變期間內，向本院
提出上訴狀。如委任律師提起上訴者，應一併繳納上訴審裁判
費。
中    華    民    國   100    年    5     月    31    日
                                書記官